【裁判字號】    98,訴,2122
【裁判日期】    990430
【裁判案由】    侵權行為損害賠償
【裁判全文】
臺灣板橋地方法院民事判決              98年度訴字第2122號
原      告  甲○○
訴訟代理人  陳垚祥律師
複代理人    李富湧律師
            李建賢律師
被      告  乙○○
兼法定代理  丙○○
人
上列當事人間請求侵權行為損害賠償事件，本院於中華民國99年
4月16日言詞辯論終結，判決如下：
    主  文
被告應連帶給付原告新台幣捌拾玖萬玖仟玖佰拾陸元及自民國
九十八年八月三十日起至清償日止，按週年利率百分之五計算之
利息。
原告其餘之訴駁回。
訴訟費用由被告連帶負擔。
本判決第一項於原告以新臺幣拾萬元為被告供擔保後，得假執
行。
原告其餘假執行之聲請駁回。
    事實及理由
一、原告主張：被告丙○○之子即被告乙○○，於民國97年12月
    11日下午7 時許，無照駕駛車號592-DDC 之機車，行經台北
    縣樹林市○○街152 號前之道路，因超越前方車輛，而駛進
    對向車道，並逆向行駛，致撞及原告在該車道騎乘之車號CZ
    9-776 號機車，導致原告人車倒地，並受有胸部挫傷、臉部
    、唇多處裂傷，與上顎骨、下顎骨開放性骨折，合併上顎牙
    齒斷裂共5 顆等傷害。尤其該道路係有連續跳動路面，被告
    乙○○本應減速慢行，更不應超車而逆向行駛，是被告乙○
    ○有違反道路交通安全規則第124 條第1 項、第2 項等規定
    ，自應依民法第184 條第1 項前段、第191 條之2 規定，對
    原告負侵權行為損害賠償責任。又被告乙○○為限制行為能
    力人，被告丙○○為乙○○之父，即法定代理人，依民法第
    187 條第1 項規定，應連帶對原告負損害賠償責任。為此依
    民法第184 條第1 項、第187 條第1 項、第191 條之2 、第
    193 條第1 項、第195 條等侵權行為之法律關係，請求被告
    連帶賠償下列金額：(一)醫療費用及醫療用品費新台幣（下同
    ）19,465元：原告因上開傷害，業已支出醫療費用17,665元
    及醫療用品沖牙機費用1,800 元，合計19,465元。(二)原告牙
    齒缺牙之植牙費用359,000 元：原告於車禍後，至新現代牙
    醫診所就診，於98年2 月13日之X 光檢查，共有編號11、21
    、23號牙位缺牙，22號牙位之牙冠斷裂、24號牙位之牙冠斷
    裂2/ 3，41號牙位已裂在牙根1/3 至2/3 處，牙周buccal面
    有缺骨頭，且有可能拔除；12牙位牙已斷裂一部分，並未完
    全斷裂，需長期觀察，故原告至少有編號11、21、22、23、
    24等5 顆牙需植牙，且植牙、假牙每顆費用之價格為7.9 萬
    元，再加上其他相關費用，是原告須支出上揭費用為359,00
    0 元，有新現代牙醫診所出具之估價單，且該診所牙醫師已
    對原告為植牙治療，全部費用為359,000 元，原告並已給付
    20萬元，日後亦須再匯出159,000 元。(三)預估整型費用15萬
    元：原告因本件車禍所受傷害，大都集中在臉、唇，尤其唇
    部變形而成兔唇，其後仍須整形，經原告於99年3 月16日前
    往台北長庚紀念醫院就「上下唇外傷性疤痕增生畸形」回診
    ，經醫囑「可考慮整形重建手術，但要多次，無法回復原狀
    ，須妥善術後照顧，手術及雷射費用約需15萬元左右」，有
    該院出具之診斷證明書可按。(四)看護費用14,000元：原告因
    本件車禍住院期間，係由大伯游芳煜、伯母余素禎、二姑游
    淑惠，及小姑游淑姮輪流照顧，且一般醫院看護工每日費用
    為2, 000元，故渠等照顧原告7 日之費用14,000元，應由被
    告賠償。(五)機車修理費用22,265元：原告之機車因本件車禍
    受損，於98年4 月6 日支出修復費用22,265元。(六)精神慰藉
    金35萬元：原告因本件車禍住院7 日，上顎骨及下顎骨開放
    性骨折、牙齒掉落，致原告嘴部無法正常咬合及飲食，並有
    胸部挫傷。尤其上開病痛亦致原告於每日夜晚難以入眠。再
    者，原告臉、唇亦有變形，縱日後經整型手術，亦難以回復
    原狀，未來要找尋交友之對象或謀職，更係困難，並會產生
    自卑，原告之痛苦非筆墨得以形容，故請求精神慰藉金35萬
    元等語。併為聲明：被告應連帶給付原告914,730 元，及自
    起訴狀繕本送達翌日起至清償日止按年息5%計算之利息，並
    陳明願供擔保，請准宣告假執行。
二、被告則以：原告請求之假牙費用過高，原告受傷之牙齒只有
    4 顆，且其每次主張斷掉之牙齒顆數都不太一樣，被告認為
    原告只要至一般診所治療即可，不需到長庚紀念醫院，所需
    植牙費用應只需15萬元。原告之醫療費用及醫療用品費，被
    告沒有爭執。原告請求之看護費用則過高，看護費用每天應
    1,000 元才合理，且原告是由家人照顧；預估整形費用部分
    ，經被告詢價結果，被告認為只需3 萬元，機車修理費用部
    分則應折舊計算；又本件車禍之發生並非被告乙○○故意所
    致，而是過失，故被告認原告請求之精神慰藉金過高等語資
    為抗辯，併為答辯聲明：原告之訴及假執行之聲請均駁回。
三、原告主張：被告乙○○於97年12月11日下午7 時許，無照駕
    駛車號592-DDC 之機車，行經台北縣樹林市○○街152 號前
    之道路，因過失撞及原告所騎乘之車號CZ9-776 號機車，致
    原告人車倒地，機車受損，原告並受有胸部挫傷、臉部、唇
    多處裂傷，與上顎骨、下顎骨開放性骨折，合併上顎數顆牙
    齒斷裂等傷害之事實，業據提出台北縣政府警察局樹林分局
    道路交通事故當事人登記聯單影本、道路交通事故現場圖影
    本各1 份、亞東紀念醫院診斷證明書影本2 份等件為證，並
    為被告所不爭執，且系爭車禍經台灣省台北縣區車輛行車事
    故鑑定委員會鑑定結果，亦認被告乙○○駕駛普通重型機車
    ，超越前方貨車時偏左行駛，為肇事原因，原告駕駛普通重
    型機車則無肇事因素，有該委員會北縣鑑字第980872號鑑定
    意見書附於本院98年度少調字第551 號卷內可稽，業經本院
    調閱上開卷宗。是原告主張被告乙○○有過失不法侵害其權
    利之行為，堪信為真實。
四、按因故意或過失，不法侵害他人之權利者，負損害賠償責任
    ；無行為能力人或限制行為能力人，不法侵害他人之權利者
    ，以行為時有識別能力為限，與其法定代理人連帶負損害賠
    償責任。又不法侵害他人之身體或健康者，對於被害人因此
    喪失或減少勞動能力或增加生活上之需要時，應負損害賠償
    責任；不法侵害他人身體、健康、名譽、自由、信用、隱私
    、貞操或不法侵害其他人格法益而情節重大者，被害人雖非
    財產上之損害，亦得請求賠償相當之金額；民法第184 條第
    1 項前段、第187 條第1 項前段、第193 條第1 項、第195
    條第1 項前段分別定有明文。本件被告乙○○為80年次，有
    其年籍資料在卷可稽，於97年12月11日本件車禍發生時，年
    僅17歲，為限制行為能力人；被告丙○○為乙○○之父，亦
    有其戶籍資料在卷可稽，而為乙○○之法定代理人。是乙○
    ○於97年12月11日因過失不法侵害原告之權利，依民法第18
    7 條第1 項前段規定，丙○○與乙○○即應連帶對原告負損
    害賠償之責。茲就原告請求之金額審酌如下：
  (一)醫療費用及醫療用品費19,465元：
    原告主張其因本件車禍受傷，業已支出醫療費用17,665元及
    醫療用品沖牙機費用1,800 元，合計19,465元，雖據提出被
    告不爭執其真正之醫療費用收據影本12紙（見本院司板調字
    卷第16至24頁、第26頁、本院訴字卷第251 、252 頁）、沖
    牙機出貨單影本1 紙（見本院司板調字卷第25頁）為證；惟
    經核算上開醫療費用收據，原告實付之醫療費用應為17,215
    元，且原告於98年9 月15日所提之計算表，計算之金額亦同
    （見本院訴字卷第19頁），是原告此部分請求於19,015元（
    17,215元＋1,800 元＝19,015元）之範圍內，即屬有據。
  (二)植牙費用359,000 元：
    原告主張：其因本件車禍，致上顎編號11、21、23號牙位缺
    牙，22號牙位之牙冠斷裂、24號牙位之牙冠斷裂2/3 ，下顎
    41號牙位已裂在牙根1/3 至2/3 處，牙周buccal面有缺骨頭
    ，且有可能拔除；上顎12牙位牙已斷裂一部分，並未完全斷
    裂，需長期觀察，故至少有編號11、21、22、23、24等5 顆
    牙需植牙，每顆費用為7.9 萬元，再加上其他相關費用，是
    經新現代牙醫診所預估此部分費用共計359,000 元，原告並
    已給付20萬元予新現代牙醫診所，日後需再匯出159,000 元
    等情，業據提出新現代牙醫診所出具之X 光檢查及治療方法
    證明影本1 份、估價單影本1 份、匯款單影本2 紙為證（見
    本院司板調字卷第12至13頁、第14、15頁；本院訴字卷第21
    4 頁）。雖被告辯稱：原告請求之植牙費用過高，且原告因
    本件車禍受傷之牙齒只有4 顆等語。然查：原告於97年12月
    11日因本件車禍至亞東紀念醫院急診，有亞東紀念醫院之診
    斷證明書影本附卷可稽（見本院司板調字卷第10頁），是經
    本院向亞東紀念醫院調取原告因本件車禍至該院治療之全部
    病歷資料影本（見本院訴字卷第41至116 頁），連同上開亞
    東紀念醫院診斷證明書影本、原告提出其於新現代牙醫診所
    之病歷資料影本（見本院訴字卷第197 至202 頁），囑託林
    口長庚紀念醫院鑑定原告因上開亞東紀念醫院診斷證明書上
    所載之傷勢是否須經植牙？如是，其扣除健保得給付部後之
    合理費用為何？結果，經該院於99年1 月26日以（九九）長
    庚院法字第００六一號函覆稱：1.上顎部分：若原告於受傷
    前即為自然牙或固定假牙，則依其傷勢評估，建議以植牙方
    式填補其缺牙部分。2.下顎部分：若右下顎正中門牙（即41
    牙）癒後良好，則可考慮施作根管治療後以牙套膺復；而若
    痊癒後不佳需拔除時，則可考慮單顆植牙，惟若病患骨頭不
    佳，恐於施作植牙治療時，就該植牙患部之左右兩旁牙齒需
    一併處理，以施作固定牙橋，而為三顆植牙處理。3.本院收
    費標準，自然牙牙套自費單顆計價12,000元，而植牙係自費
    項目，單顆植牙計價約為8 萬元，此外，於施作植牙治療前
    ，須先施作電腦斷層X 光檢查，方能評估有無需要補骨，檢
    查費用約為1 萬元；若需補骨，則補骨費用單次約為6,000
    元至4 萬元不等，惟整體實際醫療費用仍需視原告之臨床治
    療需求而定，現無法一概而論等語，有上開函文在卷可稽（
    見本院訴字卷第221 至22 2頁）。是依上開原告於新現代牙
    醫診所就診之X 光照片，顯示原告上顎編號12之牙齒牙冠從
    橫的方向斷裂一部分，但未完全斷裂，編號11、21、23號之
    牙位均缺牙、22號牙冠斷裂、24號牙冠斷裂2/3 ，下顎編號
    41號之牙根斷裂在牙根1/ 3至2/3 處（見本院訴字卷第202
    頁），再參酌林口長庚紀念醫院上開函文，可認新現代牙醫
    診所於上開病歷資料所載之治療方法：「1.22、24這兩顆須
    拔除。2.11、21、22、23、24共5 顆須植體＋假牙，23號須
    植骨。3.11、21、23、24共4 顆須植體＋假牙，23號須植骨
    。4.或暫時不做任何治療。在短期1 至2 年內，可能會作以
    下治療：41這顆須作拔除，將來作植骨＋植體＋假牙。22須
    作植體＋假牙。12這顆須作根管治療（抽神經），再作post
    和假牙。」（見本院訴字卷第201 頁），並無不合。而該診
    所出具予原告之估價單明細，假牙植牙部分係以4 顆，每顆
    79,000元計算，合計316,000 元，再加上植骨1 顆費用2 萬
    元、「CT（按即電腦斷層攝影術）」1 顆費用3,000 元、「
    MC（J-0 ）（按即牙科顯微鏡）」2 萬元，以上共計費用35
    9,000 元（見本院司板調字卷第14頁），應屬合理且必要之
    費用，並無高估之情形。因此，原告此部分請求，即屬有據
    。
  (三)預估整型費用15萬元：
    原告主張：其因本件車禍所受傷害，大都集中在臉、唇，尤
    其唇部變形而成兔唇，其後仍須整形，經原告於99年3 月16
    日前往台北長庚紀念醫院就「上下唇外傷性疤痕增生畸形」
    回診，經醫囑「可考慮整形重建手術，但要多次，無法回復
    原狀，須妥善術後照顧，手術及雷射費用約需15萬元左右」
    一節，業據提出與其主張相符之台北長庚紀念醫院99年3 月
    16日診斷證明書1 紙為證（見本院訴字卷第250 頁）。是原
    告此部分請求賠償15萬元，即非無據。
  (四)看護費用14,000元：
    原告主張：其因本件車禍受傷住院7 日期間，係由其大伯、
    伯母、二姑、小姑輪流照顧，故請求每日以2,000 元計算之
    看護費合計14,000元等語。經查：原告因本件車禍受傷，於
    97年12月11日至亞東紀念醫院急診住院，97年12月17日出院
    ，有該院診斷證明書影本附卷可稽（見本院司板調字卷第10
    頁）；再經本院向該院函查結果，原告因嚴重顏面外傷及顏
    面骨折，於上開住院期間，生活飲食無法自理，有全日看護
    照顧之必要，有該院98年11月23日亞歷字第0986410711號函
    在卷可稽（見本院訴字卷第41頁）。故原告自97年12月11日
    住院至97年12月17日出院合計7 日期間，無論有無僱請看護
    ，惟其實際上既有看護需要，此項看護工作縱係由其親屬實
    際擔任，此親屬看護之恩惠，尚不能加惠於被告，是原告縱
    未於該期間內僱請看護，仍得請求看護費用之損害（最高法
    院86年度台上字第2005號、89年度台上字第1749號判決意旨
    參照）。又原告主張全日（24小時）照護之每日費用為2,00
    0 元，與一般看護行情之收費情形尚屬相當，因此，原告此
    部分請求被告賠償7 日之看護費用14,000元（2,000 元×7
    日＝14,000元），即無不合。
  (五)機車修理費用22,265元：
    原告主張：其所有之車號CZ9-776 號機車，因本件車禍受損
    ，於98年4 月6 日支出修復費用22,265元一節，業據提出估
    價單影本、機車行車執照影本為證（見本院司板調字卷第27
    頁、本院訴字卷第26、27頁）。而按民法第196 條規定：「
    不法毀損他人之物者，被害人得請求賠償其物因毀損所減少
    之價額。」，惟依上開法文規定請求賠償物被毀損所減少之
    價額，雖得以修復費用為估定之標準，但以必要者為限（例
    如：修理材料以新品換舊品，應予折舊），有最高法院77年
    度第9 次民事庭會議決議可資參照。經查，前揭原告所支付
    之修復費用22,265元，除其中6,327 元為修復所需之工資外
    ，其餘15,938元則為零件材料費用，有原告所提估價單影本
    可證（見本院訴字卷第26頁）。再查，依上開行車執照記載
    ，原告上開機車係於94年5 月出廠，則該機車自出廠之日起
    至97年12月11日發生本件車禍事故而受損之日止，已使用3
    年7 月，其零件已有折舊。又依行政院86年12月30日行政院
    台財字第52053 號令發佈之修正固定資產耐用年數表及行
    政院45年7 月31日台（45）財字第4180號函公佈之固定資產
    折舊率表所示，機器腳踏車之折舊年限為3 年，依定率遞減
    法折舊率為千分之536 。而採用定率遞減法者，其最後一年
    之折舊額，加歷年折舊累計額，其總和不得超過該資產成本
    原額之9/10。據此，原告上開機車出廠至本件車禍發生時，
    已逾3 年，是其修復費用中，材料更新之15,938元，折舊後
    應以1 成即1,594 元計算（15,938元×1/10＝1,594 元；元
    以下四捨五入），再加計毋庸折舊之工資6,327 元，則原告
    該機車受損之損害額應為7,921 元（1,594 元＋6,327 元＝
    7,921 元）。是原告此部分請求逾7,921 元部分，即無從准
    許。
  (六)精神慰藉金35萬元：
    原告主張：其因本件車禍受有上顎骨及下顎骨開放性骨折，
    牙齒掉落，致嘴部無法正常咬合及飲食，並有胸部挫傷之傷
    害，且致其每日夜晚難以入眠，臉、唇亦有變形，縱日後經
    整型手術，亦難以回復原狀，未來交友、謀職，更係困難，
    並產生自卑，痛苦非筆墨得以形容，故請求被告賠償精神慰
    藉金35萬元等語。查原告因本件車禍，致受有胸部挫傷、臉
    部、唇多處裂傷、上顎骨、下顎骨開放性骨折，合併上顎牙
    齒多顆斷裂等傷害，而住院7 日，並須接受植牙等治療。而
    其臉、唇受傷部分，上下唇、頰部均有疤痕，下唇有畸形，
    有林口長庚紀念醫院99年1 月26日以（九九）長庚院法字第
    ００六一號函附卷可稽（見本院訴字卷第221 至222 頁），
    且須經多次整型重建手術，並已無法回復原狀，亦有台北長
    庚紀念醫院99年3 月16日出具之診斷證明書在卷可參（見本
    院訴字卷第250 頁），原告精神自屬痛苦不堪，而得請求被
    告賠償其精神上之損害。茲審酌兩造之身分、地位、經濟能
    力，及原告陳稱其目前就讀大學4 年級，無工作等語；被告
    乙○○則陳稱其為學生，目前就讀工商學校等語；被告丙○
    ○陳稱其受雇他人從事包裝工作，日薪800 元等語，上情並
    為兩造所不爭執；又原告為76年次，有其年籍資料在卷可稽
    ，於本件車禍發生當時，年僅21歲；被告乙○○於本件車禍
    發生時，年僅17歲，已於前述，及被告侵害程度、對原告所
    造成之損害非輕等一切情狀，認原告請求精神慰撫金35萬元
    ，核屬適當，應予准許。
  (七)綜上，原告本件共計受有899,936 元之損害（計算式：19,0
    15元＋359,000 元＋15萬元＋14,000元＋7,921 元＋35萬元
    ＝899,936 元）。
五、從而，原告依據侵權行為之法律關係，請求被告連帶賠償89
    9,936 元，及自起訴狀繕本送達翌日即98年8 月30日（見本
    院司板調字卷第38頁）起至清償日止，按年息5%計算之利息
    ，為有理由，應予准許；逾此部分之請求，為無理由，應予
    駁回。
六、原告陳明願供擔保，聲請宣告假執行，經核其勝訴部分，並
    無不合，爰酌定相當之擔保金額，予以准許。至原告敗訴部
    分，其假執行之聲請亦失所附屬，應予駁回。
結論：本件原告之訴為一部有理由，一部無理由，依民事訴訟法
第79條、第390 條，判決如主文。
中    華    民    國    99    年    4     月    30    日
                  民事第一庭    法  官  黃信樺
以上正本係照原本作成
如對本判決上訴，須於判決送達後20日內向本院提出上訴狀
中    華    民    國    99    年    4     月    30    日
                                書記官  李佳靜

司法院資訊處製作；財團法人民間司法改革基金會備份。
